【裁判字號】    88,易,450
【裁判日期】    890727
【裁判案由】    違反醫師法等
【裁判全文】
臺灣基隆地方法院刑事判決                          八十八年度易字第四五號
    公  訴  人  臺灣基隆地方法院檢察署檢察官
    被      告  丙○○
右列被告因違反醫師法案件，經檢察官提起公訴（八十八年度偵緝字第三五八號），
本院判決如左：
    主  文
丙○○連續行使偽造私文書，足以生損害於公眾及他人，處有期徒刑壹年肆月。
如八十七年度偵字第五八○○號偵查卷第十九頁至第一六一頁所示郭顯土等人全民健
康保險門診交付調劑處方箋共壹佰肆拾參張，暨扣案之注射針筒壹支、偽造之「院長
甲○○」印章壹枚、戊○○八十七年十月二十七日、丁○○八十七年十月三十日就醫
之全民健康保險門診交付調劑處方箋各壹張及乙○○之診療記錄單壹張、全民健康保
險門診交付調劑處方箋貳張均沒收。
    事  實
一、丙○○於民國八十七年九月十七日承租基隆市○○路一六五之一六號房屋，並自
    八十七年十月八日與具有醫師資格之甲○○簽訂安碇診所合作合約書，以每月薪
    資新台幣（下同）五萬元之代價僱用甲○○為負責醫師，開設安碇診所，其明知
    自己未取得合法醫師資格，不得執行醫療業務，竟利用不知情之甲○○未到診所
    之機會，自八十七年十月五日起，擅自對鄧冠廷等眾多病患從事診察、診斷，並
    基於診察、診斷結果以治療為目的而為處方、用藥及注射針劑等醫療行為，並開
    立全民健康保險門診交付調劑處方箋（以下簡稱處方箋），交由設於基隆市○○
    路一六五之六號健康藥局之不知情負責人龔圻調劑藥品，復於同年十月下旬某日
    ，委請安碇診所附近某不知情且不詳姓名者偽刻院長甲○○之印章一枚，並基於
    概括犯意，於八十七年十月二十七日、同年月三十日在安碇診所內，分別偽蓋各
    一枚印文於病患戊○○、丁○○之處方箋診治醫師代號簽章欄處，先後多次偽造
    甲○○係為戊○○、丁○○處方用藥之診治醫師之處方箋，並持向上開不知情之
    龔圻據以調劑藥品，足以生損害於甲○○及衛生主管機關即基隆市衛生局對醫師
    執行醫療業務之管理，嗣經基隆市衛生局稽查人員於八十七年十月十四日下午三
    時五分許至上址診所稽查，扣得記載病患乙○○看診處方之診療記錄單一張及處
    方箋二張，及於八十七年十一月十八日在龔圻開設之健康藥局取得丙○○為病患
    郭顯土等人開立之處方箋共一百四十三張，再於八十七年十一月二十五日在安碇
    診所內扣得使用過丟棄殘留新鮮血液之針筒、偽造甲○○為病患戊○○、丁○○
    處方用藥之診治醫師之處方箋及安碇診所印章、定碇診所收發章、院長甲○○印
    章各一枚。
二、案經基隆市衛生局移送臺灣基隆地方法院檢察署檢察官偵查起訴。
    理  由
一、訊據被告丙○○固坦承與甲○○簽訂安碇診所合作合約書，在基隆市○○路一六
    五之一六號開設安碇診所，惟矢口否認有何違反醫師法及偽造文書犯行，辯稱：
    伊僅負責安碇診所之行政管理工作，並未為病患看病，為完成診所電腦化作業，
    且因診治醫師開立之處方箋特約藥局無法辨識內容，故重新抄寫處方箋，並有經
    甲○○同意始代刻及使用「院長甲○○」之印章云云。惟查：（一）被告丙○○
    未取得合法醫師資格，自八十七年十月五日起，在安碇診所內為病患看診及開立
    全民健康保險門診交付調劑處方箋之事實，業據被告於八十八年八月七日偵查中
    供認不諱（見八十八年度偵緝字第三五八號偵查卷宗第九頁反面），核與證人甲○○、龔圻證述之情節相符，復有證人即基隆市衛生局第三課課長黃清於偵查中
    證稱其於八十七年十月十四日至安碇診所稽查時有被告、護士劉瑛蕙及病患乙○○在場，目睹被告在書寫病歷，護士劉瑛蕙表示被告指示伊為病患乙○○打針，
    病患乙○○陳稱係被告為伊看診等情（見八十七年度偵字第五八○○號偵查卷宗
    第一七八頁），衡情證人甲○○、龔圻、黃清與被告夙無怨隙，殊無設詞誣諂之
    理，被告上開所為係重新抄寫處方箋，並未為病患看診之辯解，顯係事後卸責之
    詞，不足採信，被告確有擅自為醫療行為之事實，應可認定。（二）被告未經甲○○同意，偽造「院長甲○○」之印章，復偽造甲○○為病患病患戊○○、丁○○開立處方箋等情，業據甲○○陳述綦詳，且甲○○既於八十七年十月十四日基
    隆市衛生局人員稽查後知悉被告未取得合法醫師資格，焉會同意被告在八十七年
    十月二十七日、同年月三十日病患戊○○、丁○○就醫之處方箋蓋用「院長甲○○」之印章，被告空言否認有偽造文書行為，自不足採。（三）此外，並有安碇
    診所合作合約書、病患乙○○之診療記錄單、病患乙○○等人之處方箋一百四十
    五張、病患戊○○、丁○○之處方箋各一張、現場照片三幀附卷及使用過丟棄之
    針筒一支、「院長甲○○」之印章一枚扣案可資佐證。本件事證明確，被告犯行
    洵堪認定。
二、核被告丙○○未取得合法醫師資格，擅自執行醫療業務，係犯醫師法第二十八條
    第一項前段之罪；又被告偽造甲○○為病患戊○○、丁○○診治醫師之處方箋，
    復持之行使，足以生損害於甲○○及基隆市衛生局對醫師執行醫療業務之管理，
    所為係犯刑法第二百十六條、第二百十條之行使偽造私文書罪，公訴人認被告係
    觸犯刑法第二百十六條、第二百十五條之行使業務上登載不實文書罪，然被告並
    未取得合法醫師資格，既不得執行醫療業務，其處方箋自非本於其業務上作成之
    文書，起訴法條稍有未合，應予變更。又本件查無積極事證足資證明被告係施用
    詐術，使病患陷於錯誤而交付醫療費用，故不另構成詐欺罪。被告偽造「院長甲○○」印章之行為，係屬偽造上開處方箋之階段行為，另偽造印文則屬偽造處方
    箋之部分行為，均不另論罪。又被告偽造甲○○為病患戊○○、丁○○診治醫師
    之處方箋後，復持以行使，其偽造私文書之低度行為，已為行使偽造私文之高度
    行為所吸收，僅論以行使罪。被告使不知情且不詳姓名之人偽刻「院長甲○○」
    之印章，為間接正犯。被告先後二次行使偽造處方箋之犯行，時間緊接，犯罪構
    成要件相同，顯係基於概括犯意而為，為連續犯，應以一罪論。至被告所違反醫
    師法第二十八條第一項前段之擅行醫療業務罪，本即含有以反覆行之為要件，被
    告先後多次醫療行為，應包括於一個醫療業務之概念中，仍然屬於執行醫療業務
    之一個行為，自應單純成立一罪，公訴人認應成立連續犯，尚有誤會，併予敘明
    。被告所犯上開二罪之間，有方法、結果之牽連關係，應從較重之行使偽造私文
    書罪處斷。爰審酌被告犯罪之動機、目的、手段，未具備醫事人員資格，即擅自
    為人施治病、處方，對就診病患與現今醫療制度所生之危害及犯罪後態度等一切
    情狀，量處如主文所示之刑。
三、扣案注射針筒一支為非法執行醫療業務所用器械，依醫師法第二十八條第一項宣
    告沒收。又被告偽造之「院長甲○○」印章一枚，應依刑法第二百十九條之規定
    宣告沒收。另八十七年度偵字第五八○○號偵查卷第十九頁至第一六一頁共一百
    四十三張處方箋係被告交付健康藥局負責人龔圻以調劑藥品之用，已屬龔忻所有
    ，自不得予以宣告沒收，惟該處方箋一式二份，一份交病患供調劑用，另一份由
    處方特約醫事機構留存備查，被告所留存之處方箋雖未扣案，然不能證明業已滅
    失，與扣案病患乙○○診療記錄單一張及處方箋二張暨偽造之戊○○、丁○○分
    別於八十七年十月二十七日及同年月三十日就醫之處方箋各一張，均屬被告所有
    供犯罪所用及所得之物，應併予宣告沒收。至扣案之安碇診所印章、安碇診所收
    發章並非被告所偽刻，亦非被告所有供犯罪所用或所得之物，爰不予宣告沒收，
    附此敘明。
據上論斷，應依刑事訴訟法第二百九十九條第一項前段，刑法第三百條，醫師法第二
十八條第一項前段，刑法第十一條前段、第五十六條、第二百十六條、第二百十條、
第二百十九條、第五十五條、第三十八條第一項第二款、第三款，判決如主文。
本案經檢察官周慶華到庭執行職務。
中      華      民      國    八十九    年      七      月    二十七    日
                                臺灣基隆地方法院刑事第二庭
                                        法      官  陳湘琳
右正本證明與原本無異。
對於本件判決如有不服，應於收受送達後十日內，向本院提出上訴書狀，上訴於臺灣
高等法院，並按他造當事人之人數附具繕本。
                                        書  記  官李姿穎
中      華      民      國    八十九    年      八      月      三      日
附錄論罪法條
醫師法第二十八條第一項前段：
未取得合法醫師資格，擅自執行醫療業務者，處一年以上三年以下有期徒刑，得併科
新臺幣三萬元以上十五萬元以下罰金，其所使用之藥械沒收之。
刑法第二百十六條：
行使第二百十條至第二百十五條之文書者，依偽造、變造文書或登載不實事項或使登
載不實事項之規定處斷。
刑法第二百十條：
偽造、變造私文書，足以生損害於公眾或他人者，處五年以下有期徒刑。


司法院資訊處製作；財團法人民間司法改革基金會備份。
